臺灣高等法院臺中分院刑事判決　　　　　　　　　九十三年度上訴字第一四六六號
　　上　訴　人
　　即　被　告　丙○○
　　選任辯護人　張柏山
　　選任辯護人　羅淑菁
右上訴人因偽證案件，不服臺灣台中地方法院九十二年度訴字第二八二六號中華民國
九十三年八月六日第一審判決（起訴案號：臺灣台中地方法院檢察署九十一年度偵字
第二四○三二號），提起上訴，本院判決如左：
    主　　  文
上訴駁回。
    事  　　實
一、丙○○（原名林岳頤）與案外人甲○○（綽號「阿志」）係朋友關係。緣案外人
    丁○○（綽號「東東」）、許志銘（綽號「小毛」）及甲○○（渠等所涉共同殺
    害李啟通部分均經本院分別以九十年度上訴字第七二二號及九十二年度上訴字第
    一三五八號判決有罪，甲○○部分並經最高法院於九十三年四月二十一日以九十
    三年度台上字第二四○四號判決駁回上訴確定）於民國 (下同 )八十八年九月二
    十九日晚上，在「綺麗世界卡拉○Ｋ店」遭該店經理蕭錦卿（綽號「蕭巴」，業
    經檢察官為不起訴處分），及另一經理李啟通糾眾毆傷，思欲藉機圍毆報復，乃
    於八十八年十月一日下午十一時許，與蕭錦卿及李啟通約在臺中市大功圓ＫＴＶ
    談判，並邀案外人謝志明（所涉共同殺害李啟通部分亦經本院以九十二年度上訴
    字第一三五八號判決有罪），再由謝志明糾結不詳姓名之成年男子打手（飆車族
    ）多人到場參與，而蕭錦卿及李啟通則邀約與丁○○結識之楊日然充任協調人。
    當日，楊日然（業經檢察官為不起訴處分）提議轉往臺中縣太平市之「故鄉ＫＴ
    Ｖ」談判，遂駕駛自用小客車搭載丁○○在前先行，蕭錦卿及李啟通則與甲○○
    、許志銘同搭乘甲○○之友人林郁聲所駕駛之自用小客車，並與謝志明及到場之
    打手多人在後隨行。途中因李啟通不堪甲○○及許志銘等人之毆打，跳車逃逸未
    果，遂遭強押至謝志明所駕駛之紅色自用小客車上，並由甲○○以行動電話向丁
    ○○報告狀況，丁○○獲悉前揭情狀，竟萌生將李啟通圍毆致死亦所不顧之間接
    殺人犯意，指示具有犯意聯絡之同夥到臺中市○○路之長福橋上會合，其後，楊
    日然所駕駛之車輛即先到橋上等候，而謝志明所駕駛之紅色小客車，以及內載甲
    ○○、許志銘及蕭錦卿之白色小客車等其他隨行同夥亦陸續趕到現場。到場後，
    謝志明及其車上數名不詳姓名之同夥，旋將李啟通拖下謝志明所駕駛之前揭車輛
    而予以痛毆，其間謝志明、甲○○及許志銘等人均參與圍毆，而丁○○雖未直接
    下手參與圍毆，惟放任同夥毆打李啟通，經蕭錦卿向丁○○求情，仍不令同夥停
    手，致李啟通傷重倒地，並遭多人丟下長福橋，而不治死亡。李啟通死亡後，經
    臺灣臺中地方法院檢察署檢察官據報相驗偵辦，而將丁○○等人提起公訴；惟丙
    ○○竟為使甲○○脫免罪責，明知其於八十八年十月一日晚上駕車前往長福橋時
    ，所駕駛之車輛上除搭載甲○○之外，尚有蕭錦卿、李啟通及許志銘等人共同乘
    坐，甲○○並參與共同殺害李啟通，竟於台灣台中地方法院八十九年度重訴字第
    二○七六號案件八十九年十二月十四日審理時，就前揭甲○○是否於案發當日與
    李啟通等人共同乘坐同一白色喜美小客車出發前往故鄉ＫＴＶ商談和解事宜，並
    驅車轉至長福橋共同殺害李啟通一節，供前具結後虛偽證稱：「八十八年十月一
    日晚上我載甲○○到大功圓之後，甲○○要我跟在一部黑色的車子後面，車內（
    紅色喜美，車號Ａ八一七六五號）只有我和甲○○，我們最後一台車到長福橋。
    」等語，於甲○○是否與陳銘富等共同殺害李啟通案情有重要關係之事項，為虛
    偽之陳述。
二、案經丁○○告發由臺灣臺中地方法院檢察署檢察官偵查起訴。
    理　　  由
一、訊據被告丙○○坦承有於台灣台中地方法院八十九年度重訴字第二○七六號案件
    八十九年十二月十四日審理時，供前具結後虛偽證稱：八十八年十月一日晚上我
    載甲○○到大功圓之後，甲○○要我跟在一部黑色的車子後面，車內（紅色喜美
    ，車號Ａ八一七六五號）只有我和甲○○，我們最後一台車到長福橋等語，惟矢
    口否認犯罪，辯稱：是甲○○叫伊幫他說明，伊並沒有要幫丁○○作證，該案之
    被告係丁○○，甲○○並非該案之被告，縱伊就甲○○如何到達台中市○○路長
    福橋之事實為虛偽陳述，並非案情有重要關係之事項，不足影響丁○○、甲○○
    有無殺人犯行之認定云云。惟查：
（一）證人即當日與甲○○同至長福橋之蕭錦卿於另案偵查、審理及本案原審時迭次
      陳稱：「我與李啟通是坐另一部喜美的車，我們車上有六個人，有駕駛、前座
      乘客、我與李啟通坐中間，左右各一個他們的人，在車上我們被打了幾下，到
      精武路時李啟通因害怕想跳車，但他旁邊有人無法跳車，那些人就動手毆打他
      ，那些人是下車拉他下車毆打他。」（見八十八年十月四日八十八年相字第二
      六三○號卷偵訊筆錄第二一頁以下）、「（問：你當時與李啟通坐在同一部車
      對不對？那部車是否還有甲○○及許志銘？）對。總共坐六個人，包括李啟通
      還有四個人我不認識。（問：那部車什麼顏色？）白色喜美。」（見九十年五
      月二十五日本院九十年上訴字第七二二號審判筆錄第一百四十四頁以下）、「
      我和李啟通坐後座，我坐副駕駛後面，李啟通坐駕駛座後面，我們兩人左右各
      坐一人。副駕駛座的人是轉身打我們。」（見九十二年二月二十四日台灣台中
      地方法院九十一年重訴字第一○四一號審判筆錄第一百九十一頁以下）、「我
      搭白色喜美，車到長福橋時，就看到李啟通被圍毆。」（見九十二年十一月十
      八日本院九十二年上訴字第一三五八號審判筆錄第一一九頁以下）、「八十八
      年十月一日我是搭白色喜美、四門、一千五或一千六ＣＣ的車輛到長福橋，車
      上到長福橋時有五人，出發時有六人，另一個李啟通被拖到別的車上去了，甲
      ○○跟我同車，他坐駕駛座右邊，我坐後座中間，李啟通坐我左邊。」（見台
      灣台中地方法院九十三年四月一日審理筆錄）等語；證人即當日亦同至大功圓
      及長福橋之丁○○於另案偵查及審理時陳稱：「（問：李啟通坐何車？）他坐
      一部白色喜美車，與許志銘、甲○○同車。」（見八十九年七月七日台灣台中
      地方法院八十九年聲羈字第四一一號卷偵訊筆錄第三頁以下）、「蕭錦卿及李
      啟通坐甲○○的車。（問：當時有幾部車？）不知道，我坐第一部車。」（見
      八十九年七月七日八十九年偵字第一一四五九號卷偵訊筆錄第一二二頁以下）
      、「甲○○、蕭錦卿、許志銘、李啟通是同車，是甲○○用電話告訴我的。」
      （見八十九年九月二十八日八十九年重訴字第二○七六號審判筆錄第五八頁以
      下）、「（問：當天晚上蕭錦卿和李啟通是坐何人的車？）我不知道誰開的，
      但車上有許志銘和甲○○。（問：那部車是什麼牌子？）白色喜美四門車。」
      （見九十年五月二十五日九十年上訴字第七二二號審判筆錄第一四一頁以下）
      、「（問：當時蕭錦卿、李啟通坐白色喜美的車？）對，他們坐白色的車。（
      問：甲○○也有坐車上？那台車子是誰開的？是否甲○○開的？）甲○○當時
      手受傷，不可能開車。後來我才知道那台車子是他女友林月雲的。」（見九十
      年六月一日九十年上訴字第七二二號審判筆錄第一七０頁以下）、「到了大功
      圓門口，有甲○○、蕭錦卿、李啟通、楊日然及其三個朋友，甲○○一個朋友
      坐在車上，我沒有看到許志銘，也沒看到謝志明。我臨時決定到故鄉ＫＴＶ，
      我坐楊日然的車子，我、楊日然及一位叫小韓及兩位我不認識的人同車，甲○
      ○與丙○○、蕭錦卿、李啟通他們四個人坐一車，後來我們就走了。我不知道
      許志銘為何會與他們同車，變成六個人。（問：甲○○他們的車是什麼顏色？
      ）白色，因為在大功圓ＫＴＶ時，甲○○與楊日然的車就在旁邊，就只有那兩
      部車。」（見九十二年四月十五日九十一年重訴字第一○四一號審判筆錄第二
      三九頁以下）等語；於本案偵查中證稱：「（問：對丙○○所言有何意見？）
      他有去長福橋，但是我沒注意到他開什麼車，在大功圓時只有楊日然深咖啡色
      的車跟另外一部白色喜美的車子，當時丙○○已經在場了，後來是甲○○在案
      發後告訴我說是甲○○在那部白色喜美車內打李啟通的，但是沒提到車子是誰
      開的。」等情在卷（見九十二年四月九日九十一年偵字第二四○三二號卷偵訊
      筆錄第三三頁以下），證人即與甲○○同車至長福橋之許志銘於另案偵查、審
      理及本案原審陳稱：「我到現場時，甲○○就在大功圓門口，丁○○跟他五個
      朋友，其中一個是謝志明從大功圓裡面走出來，楊日然開一部暗紅色的車子載
      蕭錦卿、李啟通過來，丁○○說要換一個地方談，就有人提議要去故鄉ＫＴＶ
      ，丁○○叫我跟甲○○一起搭甲○○的朋友開的白色喜美車子。（問：從大功
      圓出發時，那部白色喜美車子內坐了哪些人？）當時車上總共坐了六個人，後
      座坐了四個人，是甲○○的朋友開的車，那個人是男的，約六十幾年次，甲○
      ○坐在右前座，左後方的那個人我也不認識，那個人的右邊坐了蕭錦卿，再右
      邊是李啟通，我坐在最右邊車門邊。（問：蕭錦卿、李啟通為何會坐在那部車
      內？）是楊日然叫他們坐的。事後李啟通被拉上那部紅色的車子開走，甲○○
      就打電話給丁○○說長榮（指李啟通）跳車，後來我們就趕到橋上，當時我們
      車上剩下五個人，當時前面已經停了三部車子，最前面是那一部紅色福特車子
      ，第二部是一部黑色車子，我們前面是丁○○坐的楊日然的車，最前面是那部
      紅色福特車子。」（見九十二年七月八日九十一年偵字第二四○三二號卷偵訊
      筆錄第四二頁以下）、「丁○○叫我、甲○○、蕭經理、李啟通一起上白色的
      車，甲○○他朋友開車，丁○○上另外一部凱迪拉克的車，姓楊的人開的，紅
      豆紅的車，開到一個地方，往旱溪橋的方向，李啟通跳車，被一部紅色車子接
      走，在我們前面，那部車本來在我後面，接到李啟通後開在我們前面，又一直
      開到一個橋上，我們跟在後面，到的時候圍了很多人在那邊。我們車上有蕭錦
      卿，李啟通坐中間，駕駛座旁邊坐甲○○，後座坐我，左邊車門的位置我不認
      識。」（見九十一年十一月四日九十一年重訴字第一○四一號審判筆錄第六九
      頁以下）、「丁○○說要去故鄉ＫＴＶ，丁○○就坐暗紅色由楊日然開的車，
      我坐甲○○他朋友開的白色喜美轎車，車上有六人，副駕駛是甲○○，最左邊
      的人我不認識，中間是李啟通，再來是蕭錦卿，然後是我。」（見台灣台中地
      方法院九十三年四月一日審理筆錄）等語，另證人甲○○雖因意圖規避自己應
擔負之刑責，於另案偵查及審理時陳稱：「（問：何以一起去大功圓ＫＴＶ？
      ）是丁○○打電話叫我到大功圓ＫＴＶ談賠醫藥費的事。是我朋友林岳頤（即
      丙○○）開車送我去該處並陪我，我之後看到蕭錦卿與楊日然來，也看到丁○
      ○走過來，楊日然說去故鄉ＫＴＶ，我再上朋友之車過去，有看到楊日然與丁
      ○○坐車離開，蕭錦卿、李啟通坐另一白色喜美的車，我車跟著他們走，在精
      武路處我看到前面的車有人開車門，我即打電話給丁○○，他說他知道了，叫
      我跟車即可，到了橋上，看到一堆人在打架。（問：蕭錦卿、李啟通有無坐你
      車？）沒有。」（見八十九年八月七日八十九年偵字第一一四五九號卷偵訊筆
      錄第一三八頁以下）、「（問：八十九年十月一日為何到大功圓ＫＴＶ？）我
      接到丁○○的電話才去，因為我九月二十九日晚上也有被打，我坐朋友林岳頤
      （即丙○○）的車子去，後來到故鄉ＫＴＶ我不知道為何去，我只是跟在最後
      面走。當時楊日然載丁○○先出發，我們那輛車就坐二人而已。李啟通跳車時
      我有看到，跳車後李啟通就換坐謝志明的車。」（見八十九年九月二十八日八
      十九年重訴字第二○七六號審判筆錄第五九頁）、「（問：案發時你有無在場
      ？）我是最後才到的，我是跟林岳頤（即丙○○）一同去的，當天我只有帶林
      岳頤去而已。」（見八十九年十一月二十三日八十九年重訴字第二○七六號審
      判筆錄第一百五十三頁）、「（問：你坐何車？）紅色喜美。」（見八十九年
      十二月十四日八十九年重訴字第二○七六號審判筆錄第一百八十五頁以下）、
      「有丁○○、我、許志銘、丙○○及其他我不認識的人一同去，我們約大功圓
      ＫＴＶ談，之後丁○○說要換到故鄉ＫＴＶ談，我和丙○○同一部車，車上沒
      有其他人只有我們二人，我們坐的是紅色喜美三門車，由丙○○開車，是他的
      車，丁○○、謝志明及許志銘坐何人的車我不知道。共有三、四台車一同去，
      我們的車在最後一台，李啟通和蕭錦卿坐同一台車，但我不知他們坐何人的車
      ，我們行經精武路時，我看到前方有人從白色的車跳車，我不清楚是第幾台，
      之後就圍了一群人在那裡，我就打電話給丁○○告訴他有人跳車，丁○○告訴
      我他現在在十甲橋那邊，之後我們就繼續前進，到橋時，丁○○已在那裡。」
      （見九十一年十一月六日九十一年重訴字第一○四一號審判筆錄第七九頁以下
    ）等語，然其因共同殺害李啟通業經本院以九十二年度上訴字第一三五八號判
      處有期徒刑十四年，褫奪公權六年，上訴後經最高法院以九十三年度台上字第
      二四○四號駁回確定（見最高法院函附於原審第一六三頁）。足見證人甲○○
      、許志銘及丁○○於八十八年九月二十九日晚間，在綺麗世界卡拉ＯＫ店發生
      消費糾紛，而遭該店經理蕭錦卿及李啟通糾眾毆傷後，乃與蕭錦卿、李啟通約
      定於同年十月一日在大功圓ＫＴＶ會面談判和解事宜。至八十八年十月一日下
      午十一時許，甲○○、許志銘、丁○○、蕭錦卿、李啟通及參與協調之楊日然
      先在大功圓ＫＴＶ會合，再由丁○○搭乘楊日然所駕駛之黑色自用小客車在前
      ，另甲○○、許志銘、李啟通、蕭錦卿及另一姓名不詳之成年男子則係共同搭
      乘被告丙○○駕駛之白色喜美自用小客車跟隨在後，且該輛白色喜美自用小客
      車後另有車輛尾隨至現場，而欲共同前往故鄉ＫＴＶ進行協商，然該部白色喜
      美之自用小客車行經臺中市○○路與精武路口紅燈時，李啟通因不堪在車上被
      毆企圖跳車逃逸未果，遭押至另一部紅色自用小客車上，甲○○即以行動電話
      向前車之丁○○報告該情，轉而先後駕車至臺中市○○路之長福橋上會合，其
      後李啟通則隨即遭多人拖下車痛毆並丟下長福橋而死亡。嗣後丁○○於九十一
      年十月二十三日告發丙○○涉有偽證罪嫌，經臺灣臺中地方法院檢察署於同年
      十一月四日受理偵辦後，甲○○於另案審理時始改陳：「那天我朋友丙○○載
      我過去大功圓ＫＴＶ，我和許志銘、李啟通、蕭錦卿和另外一個人我不認識的
      人同車，開車的人不是丙○○，是綽號國智的人，當天他剛好在那裡唱歌遇到
      我，那台車是國智的，我有跟國智說我們前幾天被打，今天要去說賠醫藥費的
      事，丙○○就先走了，沿途就跟著丁○○的車走。」（見九十一年十一月十一
      日九十一年重訴字第一○四一號審判筆錄第一○一頁以下）、「（問：八十九
      年十月一日晚上，你是怎麼到大功圓ＫＴＶ？）那是我的朋友丙○○，那時我
      全身是傷，請他到我家載我。（問：國智是誰？）也是我朋友，他叫梁國智，
      當天他有去。（問：他怎麼去的？）丙○○載我到大功圓後說有事要先走，我
      打電話叫國智過來，我要回去時麻煩他載我一下，他有過來，我就坐他的車。
      有看到謝志明在包箱裡唱歌，就進去坐一下，就出來坐在國智的車上，丁○○
      說要等蕭錦卿過來，我和梁國智及許志銘在車上等，他們對方來，我是看他們
      開一台車來，蕭錦卿及李啟通就坐上我們的車，我們就跟著丁○○的車子。」
      （見九十二年四月十一日九十一年重訴字第一○四一號審判筆錄第二二三頁以
      下）、「（問：梁國智那天為何會在大功圓ＫＴＶ？）之前我有聯絡他，我被
      打回去之後，他有打電話給我，我告訴他我被打住院的事，我打電話給他。那
      天丙○○有說他會先走，他去載我的時候有問我會不會很久，我說不知道。他
      說等一下可能會先走，我就打電話給國智，告訴他如果沒人載我麻煩他載我因
      為那時我行動不方便。」（見九十二年四月十五日九十一年重訴字第一○四一
      號審判筆錄第二三六頁以下）、「當天我只找我朋友丙○○，當天我行動不方
      便，後來我又叫梁國智，之後我談完請他載我回去。他們有告知要去故鄉ＫＴ
      Ｖ，丁○○的車在前面，我們的車在後面跟著，李啟通跳車後被他後面的車子
      接走。當天有楊日然的車、梁國智的車是白色喜美。」（見九十二年五月十二
      日九十一年重訴字第一○四一號審判筆錄第二六八頁以下）等語，況證人甲○
      ○對伊究係於大功圓ＫＴＶ巧遇梁國智在該處唱歌，抑或由丙○○搭載伊至大
      功圓後始另行電話通知梁國智至現場等情，所述不一，復自始未曾於另案偵審
      時提出梁國智之真實年籍供調查，所為上開由梁國智搭載伊至長福橋之證述，
      顯係迴護被告丙○○之詞。另證人蕭錦卿於本案偵查中及另案審理暨本案原審
      中雖分別陳稱：「當天是楊日然載丁○○，是第一部車，我坐一部喜美的車，
      車子是什麼顏色的，我忘了，我跟李啟通坐後面中間。（問：當時誰開車？）
      我不認識。（問：丙○○當時在不在車上？）沒有這個印象。（問：你的車上
      還有誰？）還有其他四人，但是那四人我都不認識。（問：甲○○、謝志明、
      許志銘當時有沒有在車上？）這三人我都不認識，他們三人當時在不在該車上
      我不知道。我當時很害怕記不了那麼多，我跟他們也不熟。」（見九十二年四
      月九日九十一年偵字第二四○三二號卷偵訊筆錄第三四頁以下）、「後來約定
      去故鄉ＫＴＶ談判，我跟李啟通坐對方的車，車上連司機連我與李啟通共有六
      人，除我與李啟通外，另四人都是他們的人。我坐的車是喜美紅色四門的車。
      （問：你坐的車，駕駛人是否為丙○○？）開車的人我不認識，我不知道他是
      丙○○。我不確定甲○○有沒有和我們同車。」（見九十二年二月二十四日九
      十一年重訴字第一○四一號審判筆錄第一九一頁以下）、「我記得白色喜美的
      車子是小毛即許志銘開的。」（見台灣台中地方法院九十三年四月一日審理筆
      錄），然此與其及證人許志銘、丁○○上開所述不符，亦不足據為有利被告之
      證據。
(二)、按刑法上之偽證罪，為形式犯，不以結果之發生為要件，證人於供前或供後具
      結而就案情有重要關係事項，故為虛偽陳述，其犯罪即成立，而該罪所謂於案
      情有重要關係之事項，則指該事項之有無，足以影響於裁判之結果者而言，至
      於其虛偽陳述，法院已否採為裁判或檢察官據為處分之基礎，或有無採為基礎
      之可能，皆於偽證罪之成立無影響，最高法院七十一年臺上字第八一二七號及
      八十四年臺上字第三九四九號判例參照。本件被告丙○○明知其於八十八年十
      月一日晚上十一時許，確曾駕駛白色喜美小客車搭載甲○○、許志銘、蕭錦卿
      、李啟通及另一名姓名年籍不詳之成年男子前往長福橋等情如前述，卻意圖使
      證人甲○○脫免共同殺人之罪責，於台灣台中地方法院八十九年度重訴字第二
      ○七六號案件八十九年十二月十四日審理時，就證人甲○○是否於案發當日與
      李啟通等人共同乘坐同一白色喜美小客車出發前往故鄉ＫＴＶ商談和解事宜，
      並驅車轉至長福橋共同殺害李啟通一節，供前具結後虛偽證稱：「八十八年十
      月一日晚上我載甲○○到大功圓之後，甲○○要我跟在一部黑色的車子後面，
      車內（紅色喜美，車號Ａ八一七六五號）只有我和甲○○，我們最後一台車到
      長福橋。」等語 (見卷附該案卷影本)，雖其上開證述未經承辦法官採信，然
      其所為上開證述，顯係證人甲○○是否與丁○○等人共犯殺害李啟通之重要關
      係事項，足影響該案 (丁○○殺人案）共犯之認定，依上開說明，自應成立偽
      證罪。綜上所述，本件事證明確，被告上開所辯顯係脫卸之詞，不足採信，其
      犯行應堪認定。
二、核被告丙○○所為，係犯刑法第一百六十八條之偽證罪。原審審酌被告於審判中
    供前具結而為虛偽不實之陳述，足以影響事實認定之正確性，妨害司法公正甚鉅
    及其智識、犯罪之動機、目的、手段暨犯罪後之態度等一切情狀，依刑法第一百
    六十八條判處有期徒刑十月，核其認事、用法、量刑並無不當，被告上訴否認犯
    罪，核無理由，應予駁回。
三、據上論斷，應依刑事訴訟法第三百六十八條，判決如主文。
    本案經檢察官乙○○到庭執行職務。
中      華      民      國　  　九十三   年      十一     月    十八　  日
                                    臺灣高等法院臺中分院刑事第九庭
                                          審判長法　官  陳　筱　珮
                                                法　官　張　國　忠
                                                法　官  康　應　龍
右正本證明與原本無異。
如不服本判決應於收受送達後十日內向本院提出上訴書狀，其未敘述上訴之理由者並
得於提起上訴後十日內向本院補提理由書（均須按他造當事人之人數附繕本）。
                                                書記官  黃　薰　慧
中      華      民      國　  　九十三   年      十一     月    十九　  日
                                                                        Ｉ
